【裁判字號】    97,簡上,167
【裁判日期】    970430
【裁判案由】    偽造文書等
【裁判全文】
臺灣桃園地方法院刑事判決             97年度簡上字第167號
上  訴  人  臺灣桃園地方法院檢察署檢察官
被      告  甲○○
                      三樓之三
上列上訴人因被告偽造文書等案件，不服本院簡易庭中華民國97
年1 月7 日96年度桃簡字第3263號第一審判決（聲請簡易判決處
刑案號：臺灣桃園地方法院檢察署96年度偵緝字第186 號），提
起上訴，本院管轄之第二審地方法院合議庭判決如下：
    主  文
原判決撤銷。
甲○○行使偽造私文書，足以生損害於他人，處有期徒刑肆月，
如易科罰金，以銀元參佰元即新臺幣玖佰元折算壹日，減為有期
徒刑貳月，如易科罰金，以銀元參佰元即新臺幣玖佰元折算壹日
。
    事  實
一、甲○○於民國九十四年三月間，在台北縣龜山鄉「日統檳榔
    攤」招募一個互助會，其會期自九十四年三月十日起至九十
    五年九月十日止，會首連同會員共十九會，每會會金新臺幣
    （下同）一萬元，採內標制，底標一千元，甲○○除以「黑
    象」名義參加一會以外，並自任會首，主持該互助會之開標
    、收取會款等事宜，嗣甲○○因缺款花用，竟萌貪念，而意
    圖為自己不法之所有，並基於行使偽造準私文書、詐欺取財
    等犯意，於九十四年五月十日，在上址開標處，趁活會會員
    王文章未到場之便，自行在標單上以王文章之名填寫標息為
    三千三百元，表示王文章以上開標息競標之意，而偽造上開
    標單，並持以投標，予以行使，隨後，一方面向其餘活會會
    員表示由王文章得標，他方面則向王文章表示由其他活會會
    員得標，以此方式，使全部活會會員（扣除甲○○以「黑象
    」名義參加之一會後，共十六會）均陷於錯誤，各交付會款
    六千七百元給甲○○（共十萬七千二百元），足以生損害於
    王文章及全部之活會會員。嗣甲○○得手後，即未再續行餘
    下互助會之競標事宜，且避不見面，經所餘之活會會員乙○
    ○等人相互查訪，始知受騙。
二、案經桃園縣政府警察局龜山分局移送臺灣桃園地方法院檢察
    署檢察官偵查後，聲請以簡易判決處刑。
    理  由
一、被告甲○○經合法傳喚並未到庭，其於檢察官偵查中則辯稱
    ：王文章本來要跟會，但是繳了會頭錢之後就說不跟了，所
    以伊就把王文章的會份吃下來云云。經查，被告如何冒用王
    文章之名，於九十四年五月十日（即第三期，含會首）填寫
    標單，以三千三百元標息冒標該次會款之事實，業經證人乙
    ○○到庭證述在卷，並有互助會會單一份附卷可稽，即被告
    在檢察官偵查中亦自承：王文章並未跟會等語，足認乙○○
    前揭指述實在，可以採信。至被告雖辯稱：伊是承接王文章
    的會云云，惟若其所辯屬實，則衡情，被告在以王文章之名
    標得會款後，應無不告知其他活會會員該次係伊標得會款之
    理，是故，被告所辯與常情不符，應係卸責之詞，並不可採
    。次查，按民間合會除有特別約定外，僅係會首與會員間訂
    立之契約，會員與會員間並無法律關係存在，而已得標會員
    ，依據其與會首間之契約，無論何人得標，均有按期繳納會
    款之義務，故會首冒名盜標，其詐欺所得之款，應僅限於未
    得標會員繳納之會款。本件被告以王文章名義冒標時，尚有
    活會十七會，死會一會，其中，死會會員本即有繳交會款之
    義務，故僅有該次活會會員繳交之金額，始為被告所詐得之
    款項，至於死會會員所繳交之款項，則應循民事途徑解決，
    又上開十七個活會中，因包括被告自己以「黑象」名義參加
    之一會，而該會顯無遭被告詐騙可言，故應予扣除，而剩餘
    十六個活會，其應繳會金依本件互助會採內標制計算，應減
    去該次標息三千三百元，從而，被告該次共詐得十六個活會
    會款，每會各繳交六千七百元，合共十萬七千二百元（計算
    式：十六個活會＊六千七百元會款）。綜上所述，本件事證
    明確，被告犯行已堪認定，應依法論科。
二、查被告行為後，刑法部分條文業於九十四年二月二日修正公
    布，並於九十五年七月一日起施行，修正後刑法第二條第一
    項對新舊法之比較，規定：「行為後法律有變更者，適用行
    為時之法律，但行為後之法律有利於行為人者，適用最有利
    於行為人之法律」，此係規範行為人行為後法律變更所生新
    舊法律比較適用之準據法，由其性質而言，本身自無再比較
    新舊法之問題，茲以上開規定為據，就本案中因刑法修正，
    致需比較新舊法規定適用之情形，臚列如下：
  1.刑法分則編各罪所定罰金之貨幣單位原為銀元，依修正前刑
    法第三十三條第五款規定，罰金刑為銀元一元以上，而有關
    罰金與罰金倍數之調整及銀元與新臺幣之折算標準，另有罰
    金罰鍰提高標準條例、現行法規所定貨幣單位折算新臺幣條
    例規定之，除罰金以一銀元折算三元新臺幣外，並將七十二
    年六月二十六日以前修正之刑法部分條文罰金數額提高為十
    倍，其後修正者則不再提高倍數，亦即刑法分則各罪罰金數
    額視上開情形分別提高為三十倍或三倍。而新修正刑法第三
    十三條第五款則將罰金刑提高為新臺幣一千元以上，並以百
    元計算之，且因修正後刑法第三十三條第五款所定罰金貨幣
    單位已改為新臺幣，乃增訂刑法施行法第一條之一規定，將
    刑法分則編各罪所定罰金之貨幣單位亦配合修正為新臺幣，
    並為使刑法分則編各罪所定罰金之最高數額與修正前趨於一
    致，規定將罰金數額提高為三十倍（但七十二年六月二十六
    日至九十四年一月七日新增或修正之條文，就其所定數額提
    高為三倍。就此部分，比較修正前後，以修正前規定，有利
    於被告。
  2.依修正前刑法第五十五條後段規定，被告數行為間有方法結
    果之牽連關係者，為牽連犯，僅從一較重之罪名處斷，修正
    後之刑法則刪除上開規定，亦即應按其行為數分別論罪，再
    併合處罰，兩相比較之結果，以修正前之刑法對被告較為有
    利，依修正後刑法第二條第一項前段規定，此部分應適用修
    正前刑法第五十五條後段規定。至於被告以一行為而觸犯數
    罪名，即刑法上所謂之想像競合犯者，依修正前刑法第五十
    五條規定，應從一重處斷，修正後刑法仍保留上開規定，並
    增設「不得科以較輕罪名所定最輕本刑以下之刑」之限制，
    然此不過法理之明文化，並非法律變更，依最高法院九十五
    年第八次刑事庭會議決議，應直接適用修正後之新法，無庸
    比較，併予敘明。
  3.關於易科罰金之折算標準，修正前刑法第四十一條第一項前
    段係以銀元一百元、二百元或三百元折算一日，並應再適用
    罰金罰鍰提高標準條例第二條（已刪除）、現行法規所定貨
    幣單位折算新臺幣條例第二條規定，折算以新臺幣三百元、
    六百元或九百元折算一日，修正後該規定改以一千元、二千
    元或三千元折算一日，比較結果，以修正前法律之規定對被
    告較為有利，應適用修正前法律之規定。
三、按冒用他人名義書寫標單，以冒標他人之互助會，茍標單上
    除書寫被冒標者姓名及欲標取會款所出利息之金額外，並書
    有「標單」之意旨，而就文義內容之本身，使人一見即知係
    投標會款之標單，該標單固係刑法第二百十條所稱之私文書
    ；惟如僅在紙上書寫被冒標者之姓名及所出利息之金額，就
    文義本身並不足以獨立表示一定用意之證明，如非依民間互
    助會之習慣，尚無從認定其上之文字，係用以表示該名義人
    願出所書金額之利息以標取互助會會款之證明者，則非刑法
    第二百十條所規定之私文書，而屬同法第二百二十條第一項
    以文書論之準私文書（最高法院九十二年度台上字第七二三
    一號判決意旨可資參照），準此，被告冒用王文章名義偽造
    標單，應認係偽造準私文書。核被告所為，係犯刑法第二百
    十六條、第二百十條、第二百二十條第一項之行使偽造準私
    文書罪，及同法第三百三十九條第一項之詐欺取財罪。被告
    在標單上偽造王文章之簽名，係整個偽造準私文書之部分行
    為，偽造之低度行為，復為行使之高度行為所吸收，均不另
    論罪。被告以一個冒標行為，同時詐取十六名活會會員之會
    款，為一行為觸犯數相同詐欺取財罪名之想像競合犯，依修
    正後刑法第五十五條規定從一重處斷。被告偽造標單，本意
    在藉此詐取會款，其所犯上開二罪間，有方法結果之牽連關
    係，應依修正前刑法第五十五條規定，從一重之行使偽造準
    私文書罪處斷。
四、原審以被告罪證明確，予以論罪科刑，固非無見，惟未說明
    被告該次冒標所得為十萬七千二百元，且諭知沒收已經隨同
    標單滅失之「王文章」簽名一枚，尚有違誤。至於原判決就
    被告所犯之詐欺取財罪，適用罰金罰鍰提高標準條例第一條
    前段規定提高其罰金數額部分，按刑法施行法第一條之一第
    一項規定：「中華民國九十四年一月七日刑法修正施行後，
    刑法分則編所定罰金之貨幣單位為新臺幣」，同法條第二項
    復規定：「九十四年一月七日刑法修正時，刑法分則編未修
    正之條文定有罰金者，自九十四年一月七日刑法修正施行後
    ，就其所定數額提高為三十倍。但七十二年六月二十六日至
    九十四年一月七日新增或修正之條文，就其所定數額提高為
    三倍」，揆其立法說明，該條第二項係「考量新修正之刑法
    施行後，不再適用現行法規所定貨幣單位折算新台幣條例，
    為使罰金數額趨於一致，避免衍生新舊法比較適用問題，以
    緩和實務適用法律之衝擊之前提下，規定第二項如上」，顯
    見刑法施行法第一條之一第二項增訂後，刑法條文定有罰金
    者，自無再適用罰金罰鍰提高標準條例第一條提高倍數規定
    之餘地，此有最高法院九十六年度台上字第一四六四號判決
    意旨可參，準此，本案被告所犯刑法第三百三十九條第一項
    之詐欺取財罪部分，其法定刑既有併科罰金刑之規定，依上
    說明，於據上論結欄內自應援引修正後刑法施行法第一條之
    一第二項規定，而非援引罰金罰鍰提高標準條例第一條前段
    規定，資為罰金刑提高倍數之依據，惟原判決此項錯誤並不
    影響全案事實認定，且被告亦未受罰金刑之宣告，此部分錯
    誤僅需附帶更正即可，併此敘明。上訴人以原審量刑過輕為
    由，提起上訴，雖無理由，然原判決既有前開瑕疵，仍屬無
    可維持，自應由本院予以撤銷改判。爰審酌被告此前並無前
    科，有其臺灣高等法院被告前案記錄表可稽，查無不良素行
    ，被告在其財務狀況已生困難初始，不思面對問題解決，反
    以冒標手段彌縫，致使損害擴大，終至無法收拾而倒會，其
    詐得之金額，對被害人造成之損害，被告於案發後否認犯行
    ，亦未與被害人和解，及其犯罪之動機、目的、手段及犯後
    態度等一切情狀，量處如主文所示之刑，並諭知易科罰金之
    折算標準，以示懲儆。被告冒用王文章名義製作之標單，已
    經丟棄不復存在，此經乙○○證述在卷，不再諭知沒收；至
    於標單上由被告偽造之署押已經隨同標單一併滅失，依最高
    法院九十四年台上字第四二五二號判決見解，亦不再諭知沒
    收，附予敘明。
五、末按，被告行為後，中華民國九十六年罪犯減刑條例業經立
    法院三讀通過，總統公布，並於九十六年七月十六日起施行
    ，本案被告之犯罪時間係在九十六年四月二十四日以前，所
    犯行使偽造準私文書罪既非同條例第三條第一項第十五款所
    列舉不予減刑之罪名，亦未因此受死刑、無期徒刑或逾有期
    徒刑一年六月以上之宣告，依同條例第二條第一項第三款規
    定，應就上開宣告刑減刑二分之一，且因該罪係最重本刑為
    五年以下有期徒刑以下刑之罪，被告僅受六月以下有期徒刑
    之宣告，爰依同條例第九條規定，併諭知易科罰金之折算標
    準。
六、被告經合法傳喚，無正當理由不到庭，乃不待其陳述，逕行
    一造辯論判決。
據上論斷，應依刑事訴訟法第四百五十五條之一第三項、第三百
六十九條第一項前段、第三百七十一條、第三百六十四條、第二
百九十九條第一項前段，刑法第二條第一項前段、第二百十六條
、第二百十條、第二百二十條第一項、第三百三十九條第一項、
第五十五條，修正前刑法第四十一條第一項前段，刑法施行法第
一條之一第一項、第二項前段，修正前罰金罰鍰提高標準條例第
二條，中華民國九十六年罪犯減刑條例第二條第一項第三款、第
七條、第九條，判決如主文。
本案經檢察官林清安到庭執行職務。
中    華    民    國    97    年    4     月    30    日
                刑事第八庭  審判長法  官  邱滋杉
                                  法  官  袁雪華
                                  法  官  陳彥宏
以上正本證明與原本無異。
不得上訴。
                                  書記官  翁其良
中    華    民    國    97    年    4     月    30    日
論罪法條：刑法第216 條、第210 條、第220 條第1 項、第339
          條第1 項
中華民國刑法第210條
（偽造變造私文書罪）
偽造、變造私文書，足以生損害於公眾或他人者，處 5 年以下有
期徒刑。
中華民國刑法第216條
（行使偽造變造或登載不實之文書罪）
行使第 210 條至第 215 條之文書者，依偽造、變造文書或登載
不實事項或使登載不實事項之規定處斷。
中華民國刑法第220條
（準文書）
在紙上或物品上之文字、符號、圖畫、照像，依習慣或特約，足
以為表示其用意之證明者，關於本章及本章以外各罪，以文書論
。
錄音、錄影或電磁紀錄，藉機器或電腦之處理所顯示之聲音、影
像或符號，足以為表示其用意之證明者，亦同。
中華民國刑法第339條
（普通詐欺罪）
意圖為自己或第三人不法之所有，以詐術使人將本人或第三人之
物交付者，處5 年以下有期徒刑、拘役或科或併科1 千元以下罰
金。
以前項方法得財產上不法之利益或使第三人得之者，亦同。
前二項之未遂犯罰之。


司法院資訊處製作；財團法人民間司法改革基金會備份。
